【裁判字號】    98,家訴,204
【裁判日期】    990524
【裁判案由】    確認遺囑有效
【裁判全文】
臺灣桃園地方法院民事判決             98年度家訴字第204號
原      告  己○○
被      告  丙○○
            丁○○
上二人共同
訴訟代理人  乙○○
被      告  乙○○
                        街92號六樓
上列當事人間請求確認遺囑有效事件，本院於中華民國99年4 月
26日言詞辯論終結，判決如下：
    主  文
原告之訴駁回。
訴訟費用由原告負擔。
    事實及理由
一、原告起訴主張略以：原告為立遺囑人徐玉枝（亡）之配偶，
    徐玉枝因擔心原告日後生活無保障，遂於民國98年7 月16日
    下午14時許，在桃園榮民醫院住院大樓二樓第59號病房，委
    託代筆人兼見證人甲○○、庚○○及戊○○等三人為見證人
    見證之下，依民法第1194條之規定書立代筆遺囑（下稱系爭
    遺囑），由立遺囑人徐玉枝口述遺囑意旨，經甲○○筆記、
    宣讀、講解，再由徐玉枝確認無誤後，記明年、月、日，分
    別由立遺囑人徐玉枝簽名蓋章並按捺指印、見證人兼代筆人
    甲○○簽名蓋章及另二名見證人簽名並按捺指印。嗣該立遺
    囑人徐玉枝於民國98年9 月27日死亡後，其子女即被告等三
    人卻否認系爭遺囑之真正、有效，為保護原告權益，爰提出
    系爭遺囑正本、財政部臺灣省北區國稅財產歸屬資料清單為
    證，請求判決確認已死亡之立遺囑人徐玉枝於民國98年7 月
    16日所立之代筆遺囑為真正、有效。
二、被告陳述略以：對於系爭遺囑之真正、內容及立遺囑之時點
    均有質疑，立遺囑人徐玉枝係於民國98年3 月間才因病住院
    ，而遺囑內容竟書寫立遺囑人多年病臥床榻，數年來均由原
    告服侍湯藥，然原告自與立遺囑人結婚後，確有一半時間滯
    留大陸，顯見遺囑內容不真實，且是否三名見證人均確實知
    悉遺囑內容亦顯有可疑，故本件代筆遺囑因未具法定方式，
    應屬無效等語。
三、得心證之理由：
    (一)、按：
        (1)、遺囑之內容通常均涉及重要事項，利害關係人每易
            產生爭執，為確保立遺囑人之真意並防止事後之糾
            紛，民法乃規定遺囑為要式行為，必須依一定方式
            為之，始生效力（民法第1189條參照）。
        (2)、又「代筆遺囑，應由遺囑人指定三人以上之見證人
            ，由遺囑人口述遺囑意旨，使見證人中之一人筆記
            、宣讀、講解，經遺囑人認可後，記明年、月、日
            及代筆人之姓名，由見證人全體及遺囑人同行簽名
            ，遺囑人不能簽名者，應按指印代之。」，民法第
            1194條定有明文。是為遺囑內容之不失原意，立遺
            囑人於立遺囑時希望由何人來作見證，當有自主性
            的指定權，而不得任由他人擅自充數。
        (3)、又民法第1194條所定之見證人，依其文義及立法意
            旨觀之，應以被繼承人為遺囑時，始終親自在場與
            聞其事者，並得為證明及簽名於其上之人始可，否
            則，亦不生見證之效力（最高法院85年度台上字第
            1672號、台灣高等法院96年度重家上字第23號、同
            院97年度重家上字第21號判決意旨參照）。
    (二)、次按確認之訴非原告有即受確認判決之法律上利益者，
        不得提起。所謂即受確認判決之法律上利益，係指法律
        關係之存否不明確，原告主觀上認其在法律上之地位有
        不安之狀態存在，且此種不安之狀態，能以確認判決將
        之除去者而言，若縱經法院判決確認，亦不能除去其不
        安之狀態者，即難認有受確認判決之法律上利益（最高
        法院52年台上字第1240號判例意旨參照）。本件被告主
        張立遺囑人即被繼承人徐玉枝生前於民國98年7 月16日
        依民法第1194條規定預立代筆遺囑，惟被告否認系爭遺
        囑內容之真正、有效，致被告在私法上之地位有受侵害
        之危險，而此項危險之狀態，得依確認判決除去之，是
        被告提起本件訴訟顯有受確認判決之法律上利益，合先
        敘明。
    (三)、原告主張之上揭事實，已據其提出該遺囑一份為證，並
        經證人即見證人庚○○、高明星以及見證人兼代筆人甲○○等三人證述在卷，堪認立遺囑人確曾於生前立下系
        爭代筆遺囑。然質之被告則對系爭遺囑之真正、內容及
        立遺囑之時點等均有質疑，並認系爭遺囑為無效。足見
        被告除對該遺囑之外觀形式無意見外，對於遺囑之實質
        內容以及作成之程式要件則有完全不同之看法。惟此乃
        本件首要審酌認定之事項，謹分述如下：
        (1)、查代筆遺囑之生效要件，依上列規定及判決意旨為
            ：、須由立遺囑人指定三人以上之見證人：此見
            證人之指定，須由立遺囑人自己指定為之，且須始
            終親自在場與聞其事，苟見證人未於立遺囑人開始
            口述迄至完成時均全程在場見證，其所作之代筆遺
            囑即屬無效。、由立遺囑人口述遺囑之意旨：口
            述應以言語為之，不得以其他舉動表達，如省略口
            述程序，遺囑自屬無效。、須由見證人中之一人
            筆記、宣讀、講解。、須經立遺囑人認可後，記
            明年月日及代筆人之姓名。、須由見證人及立遺
            囑人同行簽名，立遺囑人如不能簽名者，應按指印
            代之。
        (2)、經本院依職權函詢行政院國軍退除役官兵輔導委員
            會桃園榮民醫院結果，函覆稱：「徐玉枝於98年 7
            月16日下午13時至15時之神智略為嗜睡，但仍清楚
            ，病患仍可自我表達意志」等語，有該院民國99年
            1 月22日桃醫醫字第0990000322號函附卷足按，堪
            認被繼承人因病住院治療期間，於立遺囑時，雖神
            智略為「嗜睡」，然尚可自我表達意志，非無表意
            能力。
        (3)、承上，立遺囑人既有表意能力而可以以言語直接為
            遺囑意旨之口述，則其餘見證人、代筆人之所為，
            即為代筆遺囑是否合法有效之關鍵。經訊證人：
            、見證人之一庚○○證稱「（按問：如何認識原
                告己○○？）因為原告己○○先生與我先生一
                起住在榮民醫院59與60號病床，我們都是在醫
                院照顧先生的病情」、「（按問：證人先生與
                被繼承人同病房期間，被繼承人的精神意識狀
                態為何？）當時被繼承人的精神狀態不是很好
                ，常常拔鼻胃管，且鬧不想住院一直想要出院
                ，但是意識清楚」、「（按問：原告己○○先
                生即被繼承人立遺囑的事情，證人庚○○是否
                知情？）我知道被繼承人立遺囑的事情，當時
                我在場且看到被繼承人簽字」、「（按問：何
                人幫被繼承人作成遺囑的紀錄？）甲○○李代
                書所寫的遺囑」、「（按問：知不知道李代書
                是何人找來的？）是我找來的代書，因為當時
                我同情原告己○○女士」、「（按問：被繼承
                人…〈筆誤〉自己是否有意願立遺囑？）是」
                「（按問：遺囑的內容是怎麼樣作成紀錄的？
                ）是李代書寫的，目的是為了讓原告李亞端女
                士有個地方居住而已」、「（按問：遺囑的內
                容，是被繼承人本人親口講出來，由李代書逐
                字作成紀錄嗎？）是被繼承人自己講出來，李
                代書照被繼承人意思寫的」、「（按問：立遺
                囑的現場，除了原告夫妻還有妳之外，還有何
                人？）除了原告夫妻之外，還有我先生與另一
                證人戊○○先生」、「（按問：當時戊○○為
                何在場？）因為戊○○先生正好來看我的先生
                ，我記得戊○○先生在吃過午飯以後來看我先
                生，幾點鐘離開我忘記了」、「（按問：遺囑
                寫過之後，李代書如何做？）我們在遺囑上簽
                名蓋章」、「（按問：李代書有無將遺囑內容
                ，當場唸過一遍？）有」等語（參見本院民國
                99年1 月4 日言詞辯論筆錄）。堪認本件代筆
                遺囑之書立，完全係證人庚○○同情原告而找
                來代書、證人幫被繼承人完成遺囑之代筆書立
                手續，非立遺囑人主動、親自指定者。
            、見證人之二即代筆人甲○○證稱：「（按問：
                本件遺囑是由你代筆？）是」、「（按問：當
                時被繼承人的意思表示能力是否正常？）是正
                常的」、「（按問：遺囑的內容是他口述後，
                由你做成的書面記錄？）是」、「（按問：遺
                囑做成之後，有無再把內容唸一遍給立遺囑人
                確認嗎？）有。宣讀後，立遺囑人還說我寫的
                很好，非常謝謝我」、「（按問：當時在場還
                有何人？）除了我與立遺囑人外，還有證人葉
                秀蘭的先生李臻、庚○○、戊○○」、「（按
                問：後面立遺囑人徐玉枝簽名是由他親自簽名
                嗎？）是」等語（參見本院民國99年3 月17日
                言詞辯論筆錄）。足見代筆人於代為筆記遺囑
                內容之過程，尚無瑕疵。
            、見證人之三戊○○證稱：「（按問：是否認識
                被繼承人徐玉枝？）我不認識被繼承人徐玉枝
                」、「（按問：知否被繼承人徐玉枝立遺囑的
                事情？）被繼承人徐玉枝立遺囑當天我有在場
                」、「（按問：為什麼原因會在場？）因為我
                是庚○○的朋友，庚○○的先生住院，我去醫
                院探病，所以在場」、「（按問：當時被繼承
                人住在那個醫院？那個病房？）住在榮民總醫
                院59、60號病床，那個病房有很多床」、「（
                按問：探病當天為那一天，那個時間？）98年
                7 月16日下午一點多前往醫院探視庚○○的先
                生，並於當日下午二點多離開」、「（按問：
                當時何人幫被繼承人寫遺囑？）當時何人幫被
                繼承人寫遺囑我不清楚，但是遺囑立好之後，
                缺了一個見證人，後來被繼承人拜託庚○○說
                是不是可以請我幫忙做個見證人，我問庚○○
                當見證人有沒有關係，庚○○告訴我說只是當
                個見證人簽個名沒有關係」、「（按問：立遺
                囑的整個過程是否可以做個說明？）我沒有注
                意立遺囑的過程，當時他們只是拿著遺囑要我
                看一下，並且要我當個見證人簽個名而已」、
                「（按問：當天有無跟立遺囑的徐先生講過話
                ？）我沒有與立遺囑人徐先生講過話，但是見
                證完遺囑之後，徐先生有跟我說聲謝謝」、「
                （按問：被繼承人立遺囑當時的精神與意識狀
                態是否清醒？）立遺囑人當時的精神與意識狀
                態均清楚」、「（按問：立遺囑當時在同一病
                房裡面，應該還有很多人知道？）當時立遺囑
                的時候，雖然有別床的病人，但是其他的人都
                沒有過來參與過程，所以不是很清楚立遺囑的
                事情。立遺囑當時有沒有醫護人員在場，我沒
                有去注意」等語（參見本院民國99年1 月4 日
                言詞辯論筆錄）。益稽見證人戊○○不認識立
                遺囑人、未曾與立遺囑人講過話、不知何人代
                為筆記遺囑之內容、沒有去注意立遺囑之整個
                過程、於遺囑寫好之後才受拜託在遺囑上簽名
                當見證人、於簽名之前還特別問庚○○當見證
                人有沒有關係、簽名之後立遺囑人曾向其道謝
                、當時立遺囑人精神意識清楚、沒注意有無醫
                護人員在場等。易言之，見證人戊○○當時雖
                在鄰床探視朋友，但其角色還是「在旁」探視
                朋友，並未移身專注為「在場」見證之角色作
                代筆遺囑之參與見證，亦不知悉遺囑作成過程
                究竟為何，僅於遺囑作成後因欠缺一位見證人
                ，而應庚○○之邀始於系爭遺囑見證人欄上簽
                名按捺指印，自不生見證之效力。
        (4)、綜上所述，本件代筆遺囑之製作，縱立遺囑人於立
            遺囑時神智狀態尚可自我表達意志而非無表意能力
            ，且代筆人於代為筆記遺囑內容之過程無瑕疵，然
            觀諸、本件代筆遺囑之書立，完全係見證人葉秀
            蘭同情原告而主動找來代書、證人幫被繼承人完成
            遺囑之代筆書立手續，非立遺囑人主動、親自指定
            見證人及代筆人者。、見證人戊○○並非在場始
            終見聞其事之人，而係於代筆人完成代為筆記遺囑
            內容後，在醫院病房內應另見證人庚○○之邀，始
            在見證人欄簽名按捺指印而成為第三位「見證人」
            等情，本件代筆遺囑之成立與上開法律規定之法定
            方式要件仍有不符。從而，原告請求確認系爭代筆
            遺囑為真正、有效，為無理由，應予駁回。
四、據上論結：原告之訴為無理由，依民事訴訟法第78條，判決
    如主文。
中    華    民    國    99    年    5     月    24    日
                        家事法庭法  官  鄭新後
上列正本證明與原本無異。
如對本判決不服，應於本判決送達後20日內向本院提出上訴狀（
須按對造人數提出繕本並繳納第2 審裁判費），上訴於台灣高等
法院。
中    華    民    國    99    年    5     月    24    日
                                書記官  許家齡

司法院資訊處製作；財團法人民間司法改革基金會備份。
